【裁判字號】    90,重訴,675
【裁判日期】    900608
【裁判案由】    確認租賃關係不存在
【裁判全文】
臺灣臺北地方法院民事判決  九十年度重訴字第六七五號
    原      告  一申國際股份有限公司
    法定代理人  乙○○
    訴訟代理人  蘇義雄律師
    被      告  甲○○                住台北市○○○路四巷四三號
    訴訟代理人  劉秋絹律師
右當事人間請求確認租賃關係不存在事件，本院判決如左：
    主    文
原告之訴駁回。
訴訟費用由原告負擔。
    事    實
甲、原告方面：
  一聲明：請求確認原告與被告間就坐落台北市○○區○○段二小段四九八地號土地
          上，建物門牌：台北市○○○路四巷五三號地面層一樓及地下一樓房屋租
          賃關係不存在。
  二陳述：
    (一)兩造於民國八十九年五月八日就被告所有坐落台北市○○區○○段二小段四九
      八地號土地上，建物門牌：台北市○○○路四巷五三號地面層一樓及地下一樓
      房屋（下稱系爭房屋及地下室）簽立為期五年之租賃契約，租期至九十四年六
      月七日止，租約第一條第一、第三款載明租賃標的物：地面層樓及地下樓的產
      權為被告合法所有，並保證絕無任何權利上或物權上之瑕疵或負擔，且獲被告
      授權辦理出租事宜之訴外人張金蓮及太平洋房屋仲介股份有限公司松南加盟店
      皇鼎房屋仲介有限公司（以下簡稱太平洋仲介公司）承辦人王瑞琦，於簽約前
      後均向原告聲明系爭房屋及地下室均為被告所有，先提出房屋稅被告為納稅義
      務人之繳款書及使用執照等文件取信原告，聲稱地下室權狀後補，原告不疑有
      他方與之簽約。從而，被告明知系爭地下室非其所有仍以所有權人名義將之租
      予原告之事實，委無疑義。
    (二)嗣原告於同年六月五日、九日、十日通知被告之代理人張金蓮、王瑞琦補交付
      系爭地下室所有權狀資料，俾供申請營利事業登記證之用，被告代理人無法提
      供，原告始知受騙，遂於同年七月廿四日、八月八日先後以台北郵局一一八支
      局第九二、一七三號存證信函通知因被告之欺罔使原告為承租系爭房屋之意思
      表示，爰依法撤銷，請求被告返還押租金及租金並負損害賠償責任，惟被告置
      之不理，自簽約時迄今仍按月領取月租金。按原告既已依法撤銷因受詐欺而為
      之締約的意思表示，系爭租約應溯及自簽約時不生效力，為此提起本件訴訟等
      語。
  三證據：提出租賃契約書、使用執照存根各一份、房屋稅繳款書二紙、存證信函二
          份為證，並聲請訊問證人王天生、鄭惇仁。
乙、被告方面：
  一聲明：如主文第一項所示。
  二陳述：
    (一)被告授權其妹即訴外人張金蓮將系爭房屋及地下室於八十八年間委託太平洋仲
      介公司代為出租，於委託之際即交付系爭房屋所有權狀及地下室之使用證明、
      稅單等相關資料，自始未曾告知本件租賃物有地下室權狀乙事，原告所指不實
      ，從而其以被告有詐欺之情，主張撤銷締約之意思表示，進而確認系爭租賃契
      約無效，顯屬無據。
    (二)系爭租賃契約簽訂前，原告職員王天生曾多次至現場察看，並自太平洋仲介公
      司承辦人王瑞琦處取得系爭租賃物之相關資料（即稅單、地下室使用執照、系
      爭房屋權狀等影本），王天生至現場察看之際，未曾要求系爭地下室應有權狀
      ，蓋因王瑞琦仲介房屋之際，確已將租賃物相關資料明白提出，何有詐欺之意
      ？另觀簽訂系爭租賃契約書之過程，王瑞琦早於簽約十日前即將契約傳真予原
      告，經過雙方之審酌及修訂，方於八十九年五月八日簽訂，簽約當日雙方就付
      款方式尚有異議，復又以手寫方式加記文字，簽約過程耗時二小時，以此過程
      而言，甚難察窺原告有受詐欺之情。
    (三)又系爭租約內容第一條明載：其使用範圍依現況使用（一樓權狀三十八點三六
      坪，使用約四十五坪，另地下室約三十坪）。由文字字意觀之，地下室僅標明
      約三十坪，未如一樓將權狀部分及使用部分分別標示，可知地下室無權狀之事
      實，於簽約時即存在顯然。此外，兩造對系爭租賃契約書第四條付款方式，簽
      約時尚有歧異，故當場以手寫加記之方式分別記載付款及終止租約方式之文字
      ，果原告確實於訂約前曾提及系爭租賃物地下室需權狀者，即應如第四條之修
      正方式於系爭租賃契約加註要求被告後補地下室權狀等文字，諸此事實，皆難
      認定原告係因被告詐騙地下室有權狀而為契約訂定，上開事實業經台灣台北地
      方法院檢察署八十九年度偵字第一九八一九號不起訴處分書詳載在案，請鈞院
      審酌。
    (四)再查，張金蓮委託王瑞琦代為出租系爭租賃物時，即據實提供八十八年度台北
      市稅捐稽徵處松山分處房屋稅繳款書、系爭房屋建築改良物所有權狀、土地所
      有權狀、使用執照等，並告知其已在該址經營美容院多年，地下室僅有使用證
      明等。另被告於系爭租賃契約簽訂後，即將租賃物交付原告使用，原告亦將租
      賃物原有裝潢拆除後，方於八十九年七月，藉詞被告未附地下室權狀，其受詐
      欺為由，撤銷為租賃契約訂定之意思表示。核被告乃全權委託專業之房屋仲介
      公司處理本件租賃事項，租賃過程之接洽均為該公司處理，被告僅於簽約時與
      之會面，何來詐欺之行為？而簽約之際，原告亦未談及被告需補附地下室權狀
      ，換言之，系爭租賃契約被告始終告知者乃租賃物地下室得使用，並無所有權
      狀，原告公司主張係陷於錯誤而為訂約之意思表示，均屬無據。
  三證據：提出台灣台北地方法院檢察署檢察官不起訴處分書一份、律師函二份為證
          ，並聲請訊問證人張金蓮、王瑞琦。
    理    由
一按民事訴訟法第二百四十七條所謂即受確認判決之法律上利益，係指因法律關係之
  存否不明確，致原告在私法上之地位有受侵害之危險，而此項危險得以對於被告之
  確認判決除去者而言，故確認法律關係成立或不成立之訴，苟具備前開要件，即得
  謂有受確認判決之法律上利益，最高法院四十二年台上字第一○三一號判例可資參
  照。本件原告為系爭房屋及地下室之承租人，兩造間就系爭房屋及地下室之租賃關
  係是否存在，影響原告是否得請求被告返還押租金及前所繳付之租金，是以原告自
  有即受確認判決之法律上利益，容先說明。
二原告起訴主張兩造於八十九年五月八日就系爭房屋及地下室簽訂租約，租期至九十
  四年六月七日止；被告僅有系爭地下室之使用權，並無所有權；其業於八十九年七
  月廿四日、八月八日發函撤銷因受詐欺而為之締約的意思表示等事實，為兩造所同
  認，復有租賃契約書、存證信函等件在卷可稽，均堪信為真正。
三原告主張因受被告詐欺，誤信伊為系爭地下室之所有權人，方與之簽訂系爭租賃契
  約云云，惟綜合下列事證，本院認為被告所辯伊於簽訂系爭租賃契約之際即已明白
  告知原告系爭地下室非伊所有，伊並未施用詐術致原告陷於錯誤而締約等語為可採
  。
  (一)被告係授權其妹即訴外人張金蓮委託太平洋仲介公司出租系爭房屋，張金蓮於委
    託該公司代覓承租人時，即已提供系爭房屋之所有權狀、房屋稅繳款書等文件，
    並明確告知該公司承辦人員王瑞琦被告僅有系爭地下室之使用權，而非所有權；
    王瑞琦於原告洽租系爭房屋及地下室時，亦將系爭地下室非屬被告所有一事告訴
    原告等情，業據證人張金蓮、王瑞琦到庭證述綦詳（見本院九十年五月廿五日言
    詞辯論筆錄）。而被告是否為系爭地下室之所有權人一節，殊非難以查證，衡情
    被告尚無刻意隱匿之必要，是本院認前開證人所為證言，堪予採信。
  (二)系爭租賃契約書第一條第一款對租賃標的物之記載為：「甲方（即被告）願將所
    有坐落台北市○○○路四巷五十三號地面層店面及地下室辦公室全部租予乙方（
    即原告），其使用範圍依現況使用（壹樓權狀三十八點三六坪，使用約四十五坪
    ，另地下室約三十坪）：：：」等語，係將系爭房屋及地下室之使用面積分列而
    異其記載方式，顯足以表明系爭地下室並無獨立之權狀，亦即被告並非系爭地下
    室之所有權人甚明，益證兩造於簽訂系爭租賃契約之時，原告已明知系爭地下室
    非屬被告所有。
  (三)原告於向太平洋仲介公司洽租系爭房屋之時曾簽署不動產租賃意願書，該意願書
    上係載明租賃標的物為系爭房屋，並不包括系爭地下室，而另於特別約定欄載明
    「房屋使用依現況」等語，有該意願書附卷足憑。若謂王瑞琦於仲介原告承租系
    爭房屋之時，刻意隱匿被告僅有系爭地下室使用權之事，致原告誤信該地下室亦
    屬被告所有，則被告當於該意願書中將系爭地下室亦列明為租賃標的物，而非將
    地下室之使用權限以「房屋使用依現況」之方式交代。
  (四)證人王瑞琦證稱系爭房屋附近租金行情為一坪四、五千元，面積以權狀所載為準
    ，如有地下室可使用，不另行再加租金等語（見本院九十年五月廿五日言詞辯論
    筆錄）。查系爭房屋權狀面積約三十八坪，系爭租約約定租金每月十七萬元，與
    證人所言租金水平相當，而系爭地下室使用面積約有三十坪，如果系爭地下室編
    列有獨立所有權狀，為被告所有，則該地下室之面積在計算租金時應併計在內，
    租金勢必會高於十七萬元，足證當初在計算租金時並未將系爭地下室之面積納入
    考量，適足以證明當初締約時原告已明知被告僅有系爭地下室之使用權，而非所
    有權。
  (五)證人即被告公司之副理王天生、經理鄭惇仁雖均證稱締約過程及簽約當天，被告
    之代理人張金蓮及太平洋仲介公司承辦人王瑞琦曾表明被告為系爭地下室所有權
    人，該地下室之所有權狀會於締約後另行提出云云（見本院九十年五月廿五日言
    詞辯論筆錄），惟兩造在簽訂系爭租賃契約書前曾由王瑞琦預擬契約條文傳真予
    原告審閱，並經兩造就預擬之條文內容進行增刪，至兩造對契約條文達成合意後
    方相約簽約，而簽約當天並就契約內容再度逐條研議，另增列部分文字等情，為
    兩造所不爭執，以原告對簽約一事之審慎程度，設若被告一方曾表明被告為系爭
    地下室之所有權人，原告應於簽約前即要求被告提出系爭地下室之所有權狀以供
    審閱，或於租賃契約書中增列被告應提出系爭地下室所有權狀之記載，惟原告並
    未採取此等行為，顯然原告於簽約當日已明知系爭地下室非屬被告所有，則前揭
    證人王天生、鄭惇仁所為證言，尚難遽信與事實相符，並無可採。
四綜上，原告於簽訂系爭租賃契約書時，已確知被告並非系爭地下室所有權人之事實
  ，洵堪認定，則其主張因受被告詐欺方與之締約，業依民法第九十二條規定撤銷該
  受詐欺之意思表示云云，顯乏所據。原告前發函撤銷締約之意思表示，既非適法，
  而系爭租約之租期尚未屆至，則系爭契約仍有效存在，殆無疑義。從而，原告請求
  確認兩造間就系爭房屋及地下室租賃關係不存在，為無理由，不應准許。
五本件事證已明，兩造其餘攻擊防禦方法及舉證，核與判決結果無影響，爰不再一一
  論列，併此敘明。
據上論結，原告之訴為無理由，依民事訴訟法第七十八條，判決如主文。
中      華      民      國    九十      年      六      月      八      日
                                            民事第二庭法      官  陳婷玉
右為正本係照原本作成
如對本判決上訴，須於判決送達後廿日內向本院提出上訴狀
中      華      民      國    九十      年      六      月      二      日
~B法院書記官


司法院資訊處製作；財團法人民間司法改革基金會備份。
